臺灣桃園地方法院民事判決　九十年訴字第二二八八號
　　原　　　告　聯邦商業銀行股份有限公司
　　法定代理人　辛○○
　　訴訟代理人　戊○○
　　被　　　告　丁○○○
　　　　　　　　己○○○
　　　　　　　　庚○○○
　　　　　　　　丑○○
　　複　代理人　莊寧馨
　　被　　　告　壬○○○
　　　　　　　　乙○○
　　　　　　　　甲○○
　　　　　　　　丙○○
　　　　　　　　子○○
　　　　　　　　癸○○
右當事人間清償債務事件，本院判決如左：
    主　　　文
被告應連帶給付原告新台幣貳佰陸拾捌萬仟壹佰貳拾貳元，及自民國九十年一月十
七日起至清償日止，按年息百分之九點二計算之利息，並自民國九十年二月十七日起
至清償日止，逾期六個月以內者，按上開利率百分之十，逾期六個月以上者，按上開
利率百分之二十計算之違約金。
訴訟費用由被告連帶負擔。
    事    實
甲、原告方面：
一、聲明：如主文所示。
二、陳述：
  (一)查本案遺產所在地暨被繼承人賴垂添死亡時之住所地均係在桃園縣，本案得由臺
    灣桃園地方法院為第一審管轄法院。
  (二)被告子○○於邀同訴外人即被繼承人賴垂添為連帶保證人，於民國（下同）八十
    七年三月十六日向原告借款新台幣（下同）四百萬元，利息按年息百分之九點五
    計算，並約定爾後隨基本放款利率變動而調整，另逾期六個月以內者，按上開利
    率百分之十，超過六個月以上者，按上開利率百分之二十計付違約金。詎被告子
    ○○自九十年一月十七日起即未依約繳息，迭經催討，均未置理。依借據之約定
    ，借款人已喪失期限利益，應全部清償。
  (三)查被繼承人賴垂添已於八十八年十月二十一日死亡，被告壬○○○等十人為賴垂
    添之繼承人，並未於法定期間以書面向鈞院聲請為限定繼承或拋棄繼承之意思表
    示，依民法第一千一百四十八條及同法第一千一百五十三條規定，應視為承受被
    繼承人財產上一切權利、義務，繼承人對於被繼承人之債務，應負連帶清償責任
    ，爰依連帶保證及繼承之法律關係訴請被告連帶給付二百六十八萬三千一百二十
    二元及自九十年一月十七日起至清償日止，按年息百分之九點二計算之利息，並
    自九十年二月十七日起至清償日止，其逾期六個月以內者，按上開利率百分之時
    十，逾期超過六個月以上者，按上開利率百分之二十計付之違約金。
三、對被告抗辯所為之陳述：
  (一)被告抗辯被繼承人賴垂添生前即有明確表示不曾為被告子○○借款作擔保，惟有
    鑑於賴垂添已於八十八年十月二十一日死亡，針對被告等所為之此項答辯，顯係
    被告等之片面之詞，另有鑑於鈞院於九十一年一月四日第一次言詞辯論庭中，被
    告子○○已承認係邀同被繼承人賴垂添為連帶保證人向原告借款四百萬元，同時
    並經見證人談慶華即談佑成朗誦借款金額及利率無誤，對保人李主強完成對保手
    續，被繼承人賴垂添就其借款須負保證責任已屬不爭之事實，容非被告等得輕易
    否認，縱如被告答辯所述賴垂添對於自己之姓名亦會簽署，其以指印代簽名，亦
    與簽名生同等之效力，須負連帶保證責任。
  (二)按原告與所有消費者簽署借貸契約之際，皆本平等互惠之原則，就其借貸契約之
    內容雙方達成一致之合意後簽署，縱屬定型化契約，其條款亦無違反誠信原則，
    對消費者有任何顯失公平之情事，茲有被告子○○、被告癸○○簽署、被繼承人
    賴垂添用印並蓋章之授信約定書影本可證；又依消費者保護法施行細則第十一條
    第一項所定，企業經營者與消費者訂立定型化契約前，應有三十日以內之合理期
    間，供消費者審閱全部條款內容。然原告與所有消費者簽署借貸契約前，其授信
    約定書皆可供消費者索取並參考，惟消費者是否皆有行使其應享有之權利，卻係
    因人而異，原告亦無確保所有消費者皆充分行使三十日以內合理審閱契約條款期
    間之義務，消費者亦無事後告知其並未有三十日以內合理審閱期間進而推翻雙方
    所定立之合法有效借貸契約之道理。
  (三)原告特提出客戶貸放明細表與授信明細查詢單各一紙以資證明被告等應連帶給付
    原告二百六十八萬三千一百二十二元及自九十年一月十七日起至清償日止，按年
    息百分之九點二計付利息，並自九十年二月十七日起至清償日止，其逾期六個月
    以內者，按上開利率百分之十，逾期超過六個月以上者，按上開利率百分之二十
    計算之違約金；再按系爭借據第四條有關利息及違約金之規定如下：利息依貴行
    基本放款利率（依被告等繳息延滯之日起算－即九十年一月十七日之基本放款利
    率為百分之八點三）加碼百分之零點九計算即年息百分九點二按月付息；按期攤
    繳本息時，除仍按上開利率計息外，自逾期之日起六個月以內加放款利率百分之
    十；逾期超過六個月以上者，其超過六個月部分加放款利率百分之二十計付違約
    金，究原告請求之利息及違約金之請求並未逾雙方合意簽署借據約定事項之範圍
    ，本於契約自由原則且未與法律相抵觸情形下，自屬合法有效，更無被告所言求
    償顯然過高情形，被告等之答辯已不足可採。
四、證據：提出借據、被繼承人及繼承人戶籍謄本、繼承系統表、牌告利率表暨撥款
    傳票、客戶貸放歷史明細表與授信明細查詢單各一件、授信約定書三件（均為影
    本）為證，並聲請向本院分案室查詢是否受理被繼承人賴垂添之繼承人聲明拋棄
    繼承或限定繼承事件，另聲請訊問證人李主強、談佑成。
乙、被告丁○○○、己○○○、庚○○○、丑○○（下稱丁○○○等四人）方面：
一、聲明：原告之訴駁回。
二、陳述：
  (一)查被告之父生前即明確表示伊不曾為被告子○○借款做擔保，且家父對自己之姓
    名亦會簽署，然查原告提出之借據並無賴垂添之簽名，而授信約定書上賴垂添之
    簽名，亦非賴垂添所為，因此，被告對於原告所提借據及授信約定書有關賴垂添
    之簽名、印章及指印之真正均否任之。
  (二)次查，原告之借據及授信約定書屬定型化契約，依消費者保護法第十一條第一項
    及第二項規定，應給消費者三十日內之合理期間審閱契約條款，否則無效，然原
    告並未給被告之父合理之審閱契約期間，因此，該借據及授信約定書縱然係被告
    之父所簽，依法亦屬無效，被告等自無庸負責。
  (三)原告主張自九十年一月十七日借款人子○○尚餘本金二百六十八萬三千一百二十
    二元未付，自該日起即應負清償本息之責，然查，原告並未提出任何對帳單證明
    其所言屬實，因此，原告徒空言主張並無足採。再者，縱然原告主張被告對上開
    金額債務應負連帶保證之責任屬實，然查原告主張自上開日期起至清償日止，按
    年息百分之九點二計付利息屬實，亦與原告借據所載利息依原告基本放款利率加
    碼百分之零點九計算不符，因此，原告請求按固定利率支付，亦屬有誤。
  (四)又查，原告主張自九十年二月十七日起應負遲延責任，然查，原告並未提出任何
    證據證明其所言屬實，因此，原告徒空言主張，亦無足採。再者，縱然被告應負
    遲延責任，然原告並無任何損失，因原告業已獲得利息，且其利率訂定時，即已
    包含催收及呆帳成本，從而再又求加付百分之十或二十之違約金，顯然過高，因
    此懇請  鈞院依民法第二百五十二條之規定予以酌減。
丙、被告子○○部分：
一、聲明：原告之訴駁回。
二、陳述：對邀同被告癸○○、被繼承人賴垂添為連帶保證人，向原告借款四百萬元
    ，自九十年一月十七日起即未依約清償，迄今尚欠本金二百六十八萬三千一百二
    十二元等事實不爭執，惟目前無力清償。
丁、被告壬○○○、乙○○、甲○○、丙○○、癸○○部分：
    被告壬○○○、乙○○、甲○○、丙○○、癸○○等五人未於言詞辯論期日到場
    ，亦未提出書狀作何聲明或陳述。
    理　　　由
一、按當事人得以合意定第一審管轄法院。又按被告不抗辯法院無管轄權而為本案之
    言詞辯論者，以其法院為有管轄權之法院。民事訴訟法第二十四條第一項前段及
    第二十五條分別定有明文。查原告依系爭借據及授信約定書提起本訴，該授信契
    約書第十二條約定：立約人對貴行所負之各宗債務，合意以桃園地方法院或台北
    地方法院為第一審管轄法院，且被告未為管轄權之抗辯而為本案言詞辯論。揆諸
    上述規定，本院應有管轄權，合先敘明。本件被告壬○○○等五人未於言詞辯論
    期日到場，核無民事訴訟法第三百八十六條各款所列情形，爰依原告之聲請，由
    其一造辯論而為判決。
二、原告主張被告子○○於八十七年三月十六日向原告借款四百萬元，利息按年息百
    分之九點五計算，並約定爾後隨基本放款利率變動而調整，若未依約清償本金或
    利息時，喪失期限利益，視為全部到期，另逾期六個月以內者，按上開利率百分
    之十，超過六個月以上者，按上開利率百分之二十計付違約金。詎被告子○○自
    九十年一月十七日起及未依約繳息等事實，業據原告提出等影本為證，並為被告
    子○○所是認，堪信為真實。
三、被告丁○○○等四人否認系爭借據及授信約定書上有關賴垂添印文及指印之真正
    云云。然按私文書經本人或其代理人簽名、蓋章或按指印者，推定為真正，民事
    訴訟法第三百五十八條定有明文。是原告如證明賴垂添本人或其代理人於系爭保
    證書、約定書蓋章或按指印，即推定各該文書形式上為真正，不因簽名非其本人
    或代理人為之而有礙其效力。經查，系爭借據及授信約定書上之簽名雖非賴垂添
    親自為之，然其上之指印及印文均為賴垂添所為之事實，業據被告子○○自承在
    卷，並經證人即本件借款對保人員李主強到庭證稱：八十七年三月十三日在銀行
    辦理對保，於在場人提出身份證核對身分無誤後，因賴垂添稱不識字，故借據及
    授信約定書上之簽名乃他人所代筆，然賴垂添親自於借據、授信約定書上捺印，
    並提出印章蓋於借據及授信約定書上等語屬實；另證人即見證人談佑成亦到庭證
    稱：當時借款人及連帶保證人均在場，在對保前會核對身分證件，契約上之簽名
    非賴垂添所為，但指印為賴垂添所按，賴垂添並拿出印章蓋於借據及授信約定書
    ，他有說願意擔任保證人等語明確，是賴垂添既於借據及授信約定書上按指印，
    揆諸前揭規定，應推定系爭借據及授信約定書為真正。
四、再查，原告主張被告子○○就系爭借款契約僅繳款至九十年一月十六日，迄今尚
    積欠本金二百八十三萬六千五百八十九元之事實，業據其提出授信明細查詢單、
    客戶貸放歷史明細表影本各一件為證，被告丁○○○等四人雖否認尚積欠前揭本
    金未清償，然按當事人主張有利於己之事實者，就其事實有舉證之責任，民事訴
    訟法第二百七十七條定有明文。本件原告分別與被告子○○及被繼承人賴垂添成
    立消費借貸及連帶保證契約，已如前述，則被告丁○○○等四人辯稱目前積欠之
    本金、利息及違約金非如原告所稱，則其等就原告主張之借款金額已有部分受償
    此有利於己之事實，應負舉證之責，惟迄未舉證以實其說，是其前揭抗辯，尚無
    足採。又系爭借款契約第四條約定：利息依貴行基本放款利率加碼年息百分之零
    點九計算按期付息，又系爭借據特約條款第三條及授信約定書第五條第一款明訂
    ：若未依約清償本息時，借款視為全部到期。查被告賴垂添自九十年一月十七日
    遲延繳息，已如前述，則系爭消費借貸契約即於同日視為全部到期。而九十年一
    月十七日時之原告之基本放款利率為百分之八點三，加碼百分之零點九計算，為
    百分之九點二，則原告依前開利率請求被告給付遲延利息，自屬有據，被告辯稱
    原告請求之利率應機動調整云云，容有誤會。
五、被告丁○○○等四人另辯稱原告提出借據及授信契約書交由被繼承人賴垂添簽署
    ，卻未給予賴垂添合理之審閱期間，系爭連帶保證契約顯亦違反消費者保護法之
    規定而無效云云。惟按銀行與連帶保證人間所訂定之保證契約，乃保證人擔保借
    款人對銀行債務之清償責任，銀行對保證人並不負任何義務，保證人亦無從因保
    證契約自銀行獲取報償，性質上屬單務、無償契約，並非屬消費之法律關係，保
    證人亦非消費者，自無消費者保護法之適用，是被告抗辯系爭連帶保證契約違反
    消費者保護法之規定而無效云云，尚非可採。
六、至被告丁○○○抗辯系爭借款契約所定之違約金過高，請求法院予以酌減云云。
    按約定之違約金過高者，法院固得依民法第二佰伍十二條以職權酌減至相當之數
    額，惟是否相當仍須依一般客觀事實、社會經濟狀況及當事人所受損害情形，以
    為酌定標準，最高法院八十六年度台上字第一○八四號、八十八年度台上字第三
    三七號判決意旨可資參照。查本件主債務人就所欠款項如逾期清償者，除應自遲
    延時起按系爭借款利率給付遲延利息外，逾期清償在六個月以內者，另按上開利
    率百分之十，超過六個月以上者，另按上開利率百分之二十計付違約金，為系爭
    借據第四條所明訂，此項違約金之約定，多為一般銀行業界放款時所約定採用，
    依目前社會經濟狀況及客觀事實，尚無金額過高之情形，況就超過六個月部分，
    按約定利率百分之二十計付違約金，以年息百分之九點二計算，折算週年利率，
    於六個月部分之違約金為週年利率百分之一點八四，與前揭約定利率合計後，亦
    未逾法定最高利率，是被告等人泛稱違約金金額過高，應予酌減云云，自不足採
    。
七、從而，原告依連帶保證及繼承之法律關係，請求被告連帶給付原告貳佰陸拾捌萬
    仟壹佰貳拾貳元，及自九十年一月十七日起至清償日止，按年息百分之九點二
    計算之利息，並自九十年二月十七日起至清償日止，逾期六個月以內者，按上開
    利率百分之十，逾期六個月以上者，按上開利率百分之二十計算之違約金，為有
    理由，應予准許。
八、據上論結，原告之訴為有理由，依民事訴訟法第三百八十五條第一項前段、第八
    十五條第二項，判決如主文。
中　　　華　　　民　　　國　　九十一　　年　　　三　　　月　　二十二　　日
                                    臺灣桃園地方法院民事第二庭
~B法　　　官　劉佩宜
右為正本係照原本作成
如對本判決不服須於判決送達後二十日內向本院提出上訴狀
中　　　華　　　民　　　國　　九十一　　年　　　三　　　月　　二十二　　日
~B法院書記官　徐永本
